ACORDAO-COMPLETO-2321346

ACÓRDÃO 11109/2019 ATA 35/2019 - PRIMEIRA CÂMARA

VISTOS, relatados e discutidos estes autos de concessão de aposentadoria pelo Banco Central do Brasil; 
ACORDAM os Ministros do Tribunal de Contas da União, reunidos em sessão da Primeira Câmara, ante as razões expostas pelo Relator, em: 
9.1. considerar prejudicado, por perda de objeto, a apreciação do ato de concessão de aposentadoria de Abimael Rosa da Veiga, em virtude do retorno à atividade em 28/8/2008, com o registro do cancelamento do ato em análise no Sisac, sob o número 10016503-09-2015-000005-0;
9.2. considerar legal e conceder registro ao ato de concessão de aposentadoria de Raimundo Nonato Pinheiro 
9.3. considerar ilegal e recusar registro ao ato de concessão de aposentadoria de Adelino de Paula Filho;
9.4. determinar ao Banco Central do Brasil que emita novo ato para Adelino de Paula Filho, livre da irregularidade apontada, submetendo-o ao TCU pelo Sistema de Apreciação e Registro de Atos de Admissão e Concessões (Sisac) no prazo de trinta dias, nos termos dos arts. 262, § 2º, do Regimento Interno do TCU e 15, § 1º, da Instrução Normativa TCU 55/2007.

Atos de concessão de aposentadoria.

Primeira Câmara

Banco Central do Brasil.

3. Interessados/Responsáveis:
3.1. Interessados: Abimael Rosa da Veiga (XXX.918.091-XX); Adelino de Paula Filho (XXX.012.968-XX); Raimundo Nonato Pinheiro (XXX.705.484-XX).

13.1. Ministros presentes: Benjamin Zymler (na Presidência), Walton Alencar Rodrigues (Relator), Bruno Dantas e Vital do Rêgo.
13.2. Ministros-Substitutos presentes: Augusto Sherman Cavalcanti e Weder de Oliveira.

WALTON ALENCAR RODRIGUES

Adoto, como relatório, a instrução da Secretaria de Fiscalização de Pessoal (peças 18-19) :
INTRODUÇÃO
1. Trata-se de atos de concessão de aposentadoria de Abimael Rosa da Veiga, Adelino de Paula Filho e Raimundo Nonato Pinheiro, ex-servidores do Banco Central do Brasil.
2. Os atos foram submetidos, para fim de registro, à apreciação do Tribunal de Contas da União (TCU) , de acordo com o art. 71, inciso III, da Constituição Federal. O cadastramento e a disponibilização ao TCU ocorreram por intermédio do Sistema de Apreciação e Registro de Atos de Admissão e Concessões (Sisac) , na forma dos arts. 2º, caput e incisos I a VI, e 4º, caput, da Instrução Normativa - TCU 78/2018.
HISTÓRICO
3. Foi constatado, nos atos em tela, cômputo de tempo insalubre prestado no regime celetista, antes da vigência da Lei 8.112/1990. 
4. Diante disso e, tendo em vista o interstício superior a cinco anos entre a entrada dos atos no TCU e sua apreciação de mérito, foi promovida a oitiva dos interessados (peças 3 e 4) , nos termos do Acórdão 587/2011-TCU-Plenário, de relatoria do Ministro Valmir Campelo.
5. Em resposta vieram aos autos os documentos constantes das peças 7 a 13. 
EXAME TÉCNICO
6. Inicialmente cumpre destacar que o Sr. Abimael Rosa da Veiga retornou à atividade em 28/8/2008, conforme ato de cancelamento de concessão de aposentadoria cadastrado no Sisac sob o número 10016503-09-2015-000005-0. Assim, encontra-se prejudicada por perda de objeto a apreciação de sua concessão. 
Averbação de tempo insalubre
7. Em relação à contagem ponderada de tempo prestado em atividades consideradas de risco, perigosas ou insalubres, o TCU, nos termos do Acórdão 2008/2006-TCU-Plenário, de relatoria do Ministro Walton Alencar Rodrigues, em consonância com o posicionamento adotado pela Suprema Corte, passou a reconhecer essa possibilidade ao servidor que exerceu como celetista, no serviço público, atividades dessa natureza no período anterior à vigência da Lei 8.112/1990. 
8. Para esse fim, esse Tribunal tem aceitado a averbação realizada de ofício pelo órgão/entidade de origem quando se trata de cargo cujas atribuições presumivelmente envolvam risco para a higidez física do profissional.
9. Contudo, para os demais cargos, a referida contagem somente é admitida mediante a apresentação de certidão emitida pelo INSS ou, alternativamente, de laudo oficial que comprove a existência de risco à integridade física do servidor ou a presença de agentes nocivos à sua saúde no local de trabalho (Acórdão 691/2017-TCU-Primeira Câmara, relatado pelo Ministro Bruno Dantas e Acórdão 911/2014-TCU-Plenário, de relatoria do Ministro Benjamin Zymler) .
Análise da documentação encaminhada
10. Em resposta à oitiva do Sr. Raimundo Nonato Pinheiro (peça 4) , o BACEN, a pedido do interessado, encaminhou ampla documentação esclarecendo que o ex-servidor ingressou no órgão cargo de vigilante em 17 de setembro de 1976 e desempenhou a atividade de segurança e vigilância armada até 28 de abril de 1995. 
11. Destacou também que até a edição da Lei 9032/95, era desnecessária a apresentação de laudo pericial para fins de concessão de aposentadoria especial ou a respectiva averbação de tempo de serviço prestado em condições especiais, sendo suficiente que o trabalhador pertencesse às categorias profissionais relacionadas pelos Decretos 53831/1964 e 83030/1979, entre elas a de vigilância, definida como perigosa pela Instrução Normativa INSS/PRES 20/2007. 
12. Após a Portaria 158/1985, o referido cargo, mantida a mesma denominação, passou a compor a carreira de apoio e serviços gerais e, a partir de 5/5/1989, com o Plano de Cargos e Salários, houve o enquadramento dos servidores no cargo genérico de "Auxiliar de Serviços Gerais". Contudo, desde então até 28 de dezembro 1989, com a implantação do novo Plano de Cargos e Salários (Portaria BCB no 196, de 1989) , o exercício das atividades de vigilância continuou sendo realizado por servidores egressos do extinto cargo de vigilante, independentemente do exercício de função comissionada na área de vigilância/segurança.
13. Assim, para mensuração do período em que os servidores permaneceram no exercício da atividade de segurança/vigilante, verificou-se que foi contratado seguro de vida em grupo para os vigilantes do quadro próprio, decorrente da exigência prevista na Lei 7102/1983, regulamentada pelo Decreto 89056/1983, e o acréscimo de tempo especial concedido aos servidores teve por fundamento o Acórdão 2008/2006-TCU-Plenário, levando em conta os períodos anteriores a 11/11/1990, em que os interessados trabalharam sob o regime da Consolidação das Leis do Trabalho.
14. Adicionalmente, o órgão destacou que o entendimento supracitado foi assentado no Acórdão 5403/2016-TCU-Segunda Câmara, de relatoria do Ministro Raimundo Carreiro, que tratou de situações idênticas à ora examinada.
15. Destarte, entende-se que os esclarecimentos prestados pelo BACEN são suficientes para comprovar a regularidade da averbação do tempo insalubre do interessado, amparada pelo Acórdão 2008/2006-TCU-Plenário, visto que as atribuições por ele exercidas como vigilante não se caracterizam como eminentemente administrativas, razão pela qual não se faz necessária a exigência de laudo pericial. 
16. No que tange à concessão em favor do Sr. Adelino de Paula Filho, em resposta à oitiva (peça 12) , o interessado afirmou que nunca trabalhou em condições insalubres e tampouco realizou qualquer solicitação de averbação de tempo especial nessa condição para sua aposentadoria, o que torna ilegal o correspondente ato. 
17. Ressalte-se que, com a exclusão do tempo insalubre, o servidor conta com 35 anos, 6 meses e 2 dias de tempo de serviço total, tempo insuficiente, portanto, para permanecer aposentado de acordo com a fundamentação utilizada (EC 47/2005, § 3º) . Assim, é necessário que o servidor retorne à atividade para completar o tempo faltante à sua aposentadoria.
CONCLUSÃO
18. Tendo em vista as análises realizadas nos atos em epígrafe, cabe considerar prejudicado por perda de objeto o exame do ato de Abimael Rosa da Veiga, visto que este retornou ao trabalho, tendo sua concessão cancelada pelo ato Sisac n. 10016503-09-2015-000005-0.
19. Cabe ainda, com base na documentação encaminhada pelo Bacen, que comprova que o servidor laborou em atividade perigosa enquanto celetista, antes do advento da Lei 8.112/1990, considerar legal o ato de Raimundo Nonato Pinheiro, concedendo-lhe registro. 
20. Por fim, considerando a averbação de tempo insalubre em seu ato e que o ex-servidor Adelino de Paula Filho afirmou nunca ter exercido atividades dessa natureza, cabe considerar ilegal a sua concessão. 
21. Cumpre ressaltar que, excluindo-se o tempo averbado de atividade insalubre, o interessado não conta com tempo suficiente para a aposentadoria de acordo com a fundamentação utilizada (EC 47/2005, § 3º) , sendo necessário seu retorno à atividade para completar o tempo faltante à sua aposentadoria. 
22. Ademais, cabe determinação ao Banco Central do Brasil para que faça cessar os pagamentos decorrentes do ato impugnado. 
23. Quanto aos valores indevidamente recebidos de boa-fé, encontra-se presente o requisito para aplicação do Enunciado 106 da Súmula da Jurisprudência do TCU, dispensando-se sua devolução.
PROPOSTA DE ENCAMINHAMENTO
24. Ante o exposto, conforme o preceituado no artigo 71, inciso III, da Constituição Federal de 1.988; c/c os artigos. 1º, inciso V, e 39, inciso II, da Lei 8.443/92, c/c os artigos 1º, inciso VIII, 260, §§ 1º, 2º e 5º, do Regimento Interno/TCU, e tomando por base as informações prestadas pelo órgão de controle interno e as verificações feitas pela unidade técnica, na forma prevista no artigo 260, caput, do Regimento Interno-TCU, propõe-se: 
24.1.	considerar prejudicada por perda de objeto a apreciação do ato de Abimael Rosa da Veiga;
24.2.	considerar legal e determinar o registro do ato de Raimundo Nonato Pinheiro;
24.3.	considerar ilegal e recusar o registro do ato de concessão de aposentadoria de Adelino de Paula Filho (CPF XXX.012.968-XX) ;
24.4.	dispensar o ressarcimento das quantias indevidamente recebidas de boa-fé, consoante o disposto no Enunciado 106 da Súmula de Jurisprudência do TCU; 
24.5.	determinar Banco Central do Brasil que:
24.5.1. faça cessar os pagamentos decorrentes do ato impugnado, comunicando ao TCU, no prazo de quinze dias, as providências adotadas, nos termos dos art. 262, caput, do Regimento Interno do TCU e 8º, caput, da Resolução - TCU 206/2007;
24.5.2. esclareça ao interessado que este deverá retornar à atividade para completar o tempo de contribuição faltante para a concessão de sua aposentadoria;
24.5.3. informe ao interessado o teor do acórdão que for prolatado, encaminhando ao TCU, no prazo de trinta dias, comprovante da data de sua ciência, nos termos do art. 4º, § 3º, da Resolução - TCU 170/2004, alertando-o de que o efeito suspensivo proveniente de eventual interposição de recurso junto ao TCU não o exime da devolução dos valores indevidamente percebidos após a notificação, em caso de não provimento desse recurso.
O MPTCU, representado pelo Procurador Marinus Eduardo De Vries Marsico, divergiu parcialmente do encaminhamento proposto (peça 20) :
Trata-se de atos de concessão de aposentadoria de três servidores do Banco Central do Brasil: Abimael Rosa da Veiga, Adelino de Paula Filho e Raimundo Nonato Pinheiro.
Inicialmente, a Sefip detectou que teria havido a conversão de tempo especial em razão do exercício em condições insalubres em favor dos servidores relacionados, motivo pelo qual realizou oitiva dos beneficiários para que se manifestassem sobre a “insuficiência na comprovação dos requisitos necessários para o cômputo do tempo de serviço em condições insalubres” (peças 3 e 4) .
Conforme relatado pela Sefip, o Sr. Abimael Rosa da Veiga retornou à atividade em 28/8/2008, em razão do que propôs considerar o respectivo ato de aposentadoria prejudicado por perda de objeto. Já o Sr. Raimundo Nonato Pinheiro apresentou vasta documentação comprovando que o cargo por ele exercido não tinha natureza administrativa, mas, ao contrário, se tratava do cargo de vigilante, função de risco presumido e, por isso mesmo, dispensada de laudo pericial nos termos do estabelecido nos Decretos 53.831/1964 e 83.030/1979. Nesse sentido, a Unidade Técnica se manifestou favoravelmente à conversão do tempo insalubre e propôs a legalidade do respectivo ato de aposentadoria.
Por outro lado, o Sr. Adelino de Paula Filho, em reposta à oitiva (peça 12) , afirmou que nunca teria trabalhado em condições insalubres, que desconhecia qualquer averbação de tempo insalubre em seu favor e que teria havido um erro do TCU na detecção do referido tempo, defendendo seu direito a se aposentar pelo fundamento do art. 3º da EC 47/2005. Advertiu ainda que se encontrava aposentado desde 2008, e que para esclarecer qualquer inconsistência em sua aposentadoria, o Tribunal deveria procurar o Banco Central do Brasil.
A Unidade Técnica se manifestou então desfavorável à conversão de tempo insalubre em favor do servidor, e ressaltou que “com a exclusão do tempo insalubre, o servidor contaria com 35 anos, 6 meses e 2 dias de tempo de serviço total, tempo que seria insuficiente para que o servidor permanecesse aposentado de acordo com o fundamento utilizado”. Adicionalmente, a Sefip salientou que o servidor deveria retornar à atividade para complementar o tempo faltante.
Do exposto, à vista dos elementos contidos nos autos, manifestamo-nos de acordo com as propostas da Sefip quanto às aposentadorias dos Srs. Abimael Rosa da Veiga e Raimundo Nonato Pinheiro. Entretanto, divergimos da análise empreendida em relação à aposentadoria do Sr. Adelino de Paula Filho. 
Em primeiro lugar porque a irregularidade suscitada pela Sefip para propor a negativa de registro da aposentadoria do servidor foi a suposta falta de tempo de serviço total para a aposentadoria pelo fundamento utilizado. Cabe ressaltar que o fundamento utilizado na aposentadoria do servidor foi o art. 3º da EC 47/2003, o qual prevê trinta e cinco anos de tempo de contribuição para aposentadoria, se homem. Considerando que os cálculos efetuados pela Sefip estejam corretos, o servidor contava com mais de trinta e cinco anos quando de sua aposentação, não havendo nenhuma irregularidade nesse sentido.
Convém esclarecer que, provavelmente a impropriedade detectada pela Sefip se refere à falta de idade suficiente para a aposentadoria, em razão de que o servidor contava com apenas 58 (cinquenta e oito) anos de idade quando de sua aposentação, ao contrário dos 60 (sessenta) anos exigidos pela regra. Entretanto, convém esclarecer que, pelo art. 3º da EC 47/2003, o servidor poderia compensar os dois anos a menos de idade com dois anos a mais de tempo de contribuição. Possivelmente, por conta disso, a Unidade Jurisdicionada realizou a averbação de tempo insalubre em favor do interessado, visto que o mencionado tempo insalubre permitiria a aposentadoria na data exata em que foi concedida. 
Em segundo lugar, o fundamento utilizado pela Unidade Técnica para atestar que o tempo insalubre averbado em favor do servidor teria sido indevidamente convertido foi meramente o testemunho do interessado no sentido de que desconhecia averbação de tempo insalubre em seu processo de aposentadoria. Sobre essa situação, não surpreende o fato de um servidor não ter pleno conhecimento sobre os detalhes técnicos e jurídicos que compõe o seu processo de aposentadoria.
Justamente por isso, quando detectada a averbação de algum tempo de serviço/contribuição no qual surja a possibilidade de impugnação por parte do TCU, a Unidade Técnica deveria realizar diligência à Unidade Jurisdicionada, pois esta é responsável por manter os documentos pertinentes, a fim de aferir se a averbação do tempo atende ou não aos requisitos da Lei e da jurisprudência. No caso de averbação de tempo insalubre, por exemplo, seria necessária a realização de diligência solicitando os laudos periciais, PPP´s e demais documentos que tenham embasado a conversão. Ou seja, assiste razão ao servidor quando recomenda que o TCU procure o órgão para esclarecer qualquer inconsistência quanto aos requisitos de sua aposentadoria.
Aliás, sobre a realização da oitiva, ressaltamos que esta seria mais oportuna, e mais bem aproveitada, se fosse realizada posteriormente à realização da diligência com vistas a verificar a regularidade do tempo averbado, sob pena de se presumir a irregularidade da averbação antes mesmo de se ter ciência dos fatos. A adoção do referido procedimento certamente economizaria etapas processuais e tornaria os processos mais eficientes no âmbito dessa Corte de Contas. 
Como não há nos autos qualquer documento que demonstre que tenha sido realizado algum contato com a Unidade Jurisdicionada com o intuito de obter a documentação comprobatória das condições insalubres do ambiente de trabalho do Sr. Adelino de Paula Filho, concluímos que o respectivo ato ainda não se encontra apto para ser apreciado. Assim, entendemos que qualquer encaminhamento no sentido de negar registro ao mencionado ato, pelos fundamentos suscitados pela Sefip, demandaria a necessária realização de diligência prévia ao órgão.
Entretanto, esclarecemos que o servidor já conta com mais de 69 (sessenta e nove) anos de idade, além do que, se retornasse atualmente ao serviço público, poderia solicitar a qualquer tempo sua aposentadoria pela mesma regra do art. 3º da EC 47/2005, uma vez que já implementou todos os requisitos necessários para tanto. Nesse sentido, a negativa de registro do ato de concessão que se encontra atualmente sem nenhuma irregularidade consistiria em medida administrativa ineficiente e ineficaz, uma vez que um novo processo de concessão teria de ser iniciado no órgão, com a emissão de um novo ato via sisac, o que, por sua vez, geraria um novo processo a ser apreciado no âmbito dessa Corte de Contas, e tudo apenas para chancelar a concessão de uma aposentadoria que já se verifica legal.
Além disso, considerando a idade atual do interessado, bem como o tempo que o mesmo se encontra aposentado (há mais de dez anos) , somado ao fato de o servidor já ter preenchido atualmente todos os requisitos para sua aposentação pelo mesmo fundamento já utilizado; considerando também que o servidor não causou nenhuma forma de dano ao erário, visto ter contribuído para o regime contributivo da previdência pública com os trinta e cinco anos necessários de tempo de contribuição; considerando ainda que o servidor não deu causa ou minimente contribuiu para a excessiva mora para se detectar uma suposta impropriedade em sua aposentadoria; considerando, por fim, que a Unidade Técnica ainda não realizou os procedimentos preliminares necessários junto ao órgão para confirmar a existência da irregularidade suscitada nos autos; entendemos que o ato em epígrafe reúne todas as condições para se enquadrar na situação de legalidade excepcional.
Nesse sentido, por todo o exposto, e pedindo vênias por divergir da proposta formulada pela Unidade Técnica, opinamos para que os ato de concessão de aposentadoria do Sr. Adelino de Paula Filho seja apreciado excepcionalmente pela legalidade. Quanto aos demais atos em análise, anuímos à proposta alvitrada pela Unidade Técnica.

não há

Procurador Marinus Eduardo De Vries Marsico.

APOSENTADORIA. CÔMPUTO DE TEMPO INSALUBRE PRESTADO NO REGIME CELETISTA ANTES DA VIGÊNCIA DA LEI 8.112/1990. OITIVA. ATO PREJUDICADO EM RAZÃO DE RETORNO À ATIVIDADE. LEGALIDADE E ILEGALIDADE. DETERMINAÇÃO.

APOSENTADORIA (APOS)

Secretaria de Fiscalização de Pessoal (SEFIP).

Trata-se de atos de concessão de aposentadoria emitidos pelo Banco Central do Brasil em favor de Abimael Rosa da Veiga, Adelino de Paula Filho e Raimundo Nonato Pinheiro.
Identificado o cômputo de tempo insalubre prestado no regime celetista, antes da vigência da Lei 8.112/1990, e decorridos mais de cinco anos desde a entrada dos atos neste Tribunal, foi promovida a oitiva dos interessados, consoante entendimento firmado por meio do Acórdão 587/2011-TCU-Plenário.
A partir dos esclarecimentos trazidos pelos beneficiados, a Sefip infirmou: 
Abimael Rosa da Veiga retornou à atividade em 28/8/2008, com a correspondente cancelamento do ato concessório registrado no Sisac (10016503-09-2015-000005-0) ;
Raimundo Nonato Pinheiro ingressou no Bacen em 17/9/1976, no cargo de vigilante. Em 28/12/1989, com a implantação de Plano de Cargos e Salários e em que pese ter sido enquadrado como “Auxiliar de serviços gerais”, permaneceu na atividade de vigilância, o que se confirma pela contratação de seguro de vida em grupo para os vigilantes do quadro próprio, por força do previsto na Lei 7.102/1983, no período em que estiveram regidos pela CLT;
Adelino de Paula Filho nunca teria trabalhado em condições insalubres. A exclusão do tempo especial averbado nessa condição resultaria em tempo insuficiente para permanecer aposentado, haja vista que o ato fundou-se no art. 3º da Emenda Constitucional 47/2005.
A unidade instrutora propõe considerar prejudicado o ato de Abimael Rosa da Veiga, legal o ato de Raimundo Nonato Pinheiro e ilegal o de Adelino de Paula Filho.
O Ministério Público diverge da proposta de ilegalidade do ato de aposentadoria de Adelino de Paula Filho. Argui que o servidor preenchia, à época, as condições estabelecidas no art. 3º da EC 47/2005, mesmo com exclusão do tempo insalubre. 
Aponta, em complemento, que a ilegalidade do referido ato implicaria o retorno do servidor à atividade, sendo que este, hoje, detém condições para requerer nova aposentadoria. Entende, por essa razão, inócua a adoção de tal medida. 
Considera, ainda, que o servidor está aposentado desde 5/3/2008, que não deu causa a dano ao Erário, além de ser razoável supor que desconhecia a fundamentação utilizada na concessão de sua aposentadoria, tal como informou na resposta à oitiva. 
Propõe, assim, que o ato seja julgado legal e registrado, excepcionalmente.
Feito breve resumo dos fatos, passo a decidir. 
Acolho os pareceres emitidos nos autos em relação aos servidores Abimael Rosa da Veiga e Raimundo Nonato Pinheiro.
No que se refere ao ato concessório de Adelino de Paula Filho, verifico que a exclusão do tempo de serviço insalubre (4 anos, 2 meses e 17 dias) , indevidamente considerado no ato de aposentadoria, não garante o preenchimento das condições estabelecidas no art. 3º da EC 47/2005, a saber: 60 anos de idade, 35 anos de contribuição, 25 anos de serviço público, quinze anos de carreira e cinco anos no cargo em que se aposentou, com redução de um ano de idade para cada ano de contribuição excedente ao requerido.
Depreende-se, do ato juntado à peça 15, que Adelino de Paula Filho tinha pouco mais de 58 anos quando passou à inatividade. A exclusão do tempo indevidamente computado resulta em tempo de contribuição ainda superior ao requerido pelo art. 3º, inciso I, da EC 47/2005 (35 anos, 6 meses e 12 dias) , mas a falta de excedente faz com que a idade mínima não seja atingida.  
Por essa razão e em que pese o servidor já possuir, hoje, todas as condições requeridas, inclusive a idade, faz-se necessário, por rigor técnico, julgar ilegal o ato de aposentadoria de Adelino de Paula Filho e determinar ao Banco Central que emita novo ato, livre da irregularidade identificada.
Ante o exposto, VOTO no sentido de que o Tribunal adote a deliberação que ora submeto à apreciação deste Colegiado.
TCU, Sala das Sessões Ministro Luciano Brandão Alves de Souza, em 1 de outubro de 2019.
WALTON ALENCAR RODRIGUES 
Relator